【裁判字號】    88,訴,594
【裁判日期】    890930
【裁判案由】    重利
【裁判全文】
臺灣臺南地方法院刑事判決                          八十八年度訴字第五九四號
    公  訴  人  臺灣臺南地方法院檢察署檢察官
    被      告  己○○
                乙○○
    右  一  人
    選任辯護人  蘇正信
                楊清安
                蔡弘琳
    被      告  丁○○
右列被告因重利案件，經檢察官提起公訴（八十八年度偵字第三六五九號），本院判
決如左：
    主  文
己○○共同以乘他人急迫貸以金錢，而取得與原本顯不相當之重利為常業，處有期徒
刑陸月。
乙○○共同以乘他人急迫貸以金錢，而取得與原本顯不相當之重利為常業，處有期徒
刑陸月。
丁○○共同以乘他人急迫貸以金錢，而取得與原本顯不相當之重利為常業，處有期徒
刑伍月。
借款紀錄字條壹張沒收之。
    事  實
一、己○○、乙○○及丁○○三人基於共同經營地下錢莊之犯意聯絡，由己○○及乙○○二人負責出資，丁○○負責收帳討債，自民國八十七年三月間某日起即經營
    俗稱之「地下錢莊」，以乘他人急迫貸以金錢，而取得與原本顯不相當之重利為
    其等營生之職業，其方式為在中華日報分類廣告版上刊登信用借貸廣告，以號碼
    為（○六）0000000號之電話再轉接至000000000號行動電話作
    為聯絡而招攬客戶，並向前往借款者以貸款新臺幣（下同）每一萬元為一單位，
    每十日為一期，每單位每期收取一千元之重利，第一期利息於借款時即自本金中
    先扣抵，且要求客戶提供駕照或身份證及所簽發之本票為擔保，以此方式先後貸
    款予急迫用錢之戊○○（於八十七年四月二十一日借款八萬元）、丙○○（於八
    十八年一月五日借款三萬元）、張宏杰（於不詳時間借款七千元）、黃進加（於
    不詳時間借款三千元）、李杰（於不詳時間借款五千元）及陳春郎（於不詳時間
    借款三千元）等不特定人，並均以之為常業。嗣於八十八年一月二十九日十五時
    許，在臺南市○○路五○七之六號三樓之一處為警查獲，並當場扣得借款人所簽
    發之本票六紙、借款人身份證影本一紙及己○○等人貸款所得之借款紀錄字條一
    張等證物。
二、案經臺南市警察局第五分局報請臺灣臺南地方法院檢察署檢察官偵查起訴。
    理  由
一、訊據被告己○○及乙○○固對於右揭時地貸款予人並收取重利，被傲丁○○固對
    於業揭時地替被告己○○收帳等情供承不諱，惟均矢口否認有何常業重利犯行，
    被告己○○辯稱：伊是單獨經營，只借給丙○○一人，乙○○是伊朋友，偶而過
    去那裡，伊也知道他在做貸款收取重利的事，而號碼0000000號電話是伊
    向朋友借來的，轉接也是那個朋友辦的，而刊登廣告後並沒有人因此來向伊借錢
    。當時伊尚從事汽車美容工作，想說做這個可以貼補家用，並沒有賺，反而虧錢
    云云﹖被告乙○○辯稱：伊是自己做，並沒有跟己○○一起做，伊借給戊○○、
    張宏杰、黃進加、李杰及陳春郎等人，戊○○也是朋友介紹來的。伊在做泡棉，
    因為家用開銷大，想說可以貼補家用，伊並不是以貸放款項收取重利為營生之職
    業云云。被告丁○○則辯稱：伊只是幫己○○去收帳，也沒收過幾次，因為當時
    住己○○那裡，他沒有收房租，就幫他做點事云云電話是別的朋友給伊的，而電
    話轉接也是那個朋友辦的，是警察要伊承認也替乙○○收帳，並有打伊云云。經
    查被告己○○及乙○○共同於右揭時地經營地下錢莊，趁他人急迫而貸款並收取
    如事實欄所述之重利，並雇用具有共同犯意聯絡之被告丁○○收帳之事實，業經
    被告等人於警訊時均坦承不諱，並經證人即前往被告處貸款之丙○○於警訊時及
    建榮於警訊及本院審理時證述綦詳，且有如事實欄所述之物扣案可資佐證。被告
    等所收取之每一萬元每十日利息為一千元之高利，既已遠逾法定最高利率週年利
    率百分之二十以上，應認係與原本顯不相當之重利，而證人丙○○及戊○○均因
    一時急迫，致不得已向被告等借款而允以重利為酬等情，亦據渠等於警訊及本院
    審理時陳述綦詳，且觀被告等收取之利息甚重，而向被告等借款之張宏杰、黃進
    加、李杰及陳春郎等人所借貸之款項僅係七千元至三千元不等，卻慨然應允給予
    被告等高達每一萬元每十日一千元之重利，足認為被告等確係趁前開證人及張宏
    杰、黃進加、李杰及陳春等人出於急迫始為借貸至明。被告等雖以上揭情詞置辯
    ，然設若被告丁○○確為警刑求逼供，應會於檢察官初訊時即時陳明，裨得昭雪
    清白，其初不為此，卻反迄本院最後一次審理時方提出此抗辯，是其事後空言被
    求取供云云，已屬無據。次查，證人丙○○及戊○○均是因看到中華日報上所刊
    登之前開信用借貸廣告，方打廣告上所登載號碼為0000000號之電話，並
    分別與丁○○及乙○○取得連繫，並借貸款項等情，亦據證人丙○○及戊○○陳
    稱在卷，而上開電話均係轉接至被告丁○○所使用之000000000號行動
    電話上，再參諸經警查獲地點為臺南市○○路五百零七之六號三樓之一處，該處
    是為被告己○○及乙○○共同承租等情，為被告等所不否認，則謂被告二人共居
    一個屋簷下，且均利用同一支電話以為借款人聯絡工具，並均轉接至被告丁○○
    之行動電話上，卻係個別獨立經營地下錢莊，豈非有違情理之常？足見被告三人
    所辯係個別經營，被告丁○○僅替被告己○○收帳云云，不足採信。再按刑法上
    所謂常業犯，係指反覆以同種類之行為目的之社會活動之職業性犯罪而言，亦即
    恃犯罪以維生，縱令同時兼操其他職業，仍無礙其為常業犯罪，非謂常業犯必須
    別無其他正當職業始克構成，此有最高法院八十二年臺上字第二○七一號判決可
    資參照，而被告己○○及乙○○均因欲以經營地下錢莊為貼補家用之需，且被告
    乙○○尚供稱：家用開銷太大，光貸款就需五萬多元等語，而被告丁○○亦不否
    認係因住在被告己○○那裡，己○○未收取房租，才代其收取帳款等語，足見被
    告等確均以恃上開重利犯行所賺取者以為生活所需而以此為營生之職業，應堪認
    定。又被告確於上開時間內以前揭計算利息之方式貸款予上開證人等人，並採取
    利息先扣之方式，且為警查獲時復自被告處扣有由上開證人等所簽發之本票等資
    料，被告等即可持之向證人等追討債務，是以尚難認被告等並未獲取任何利益至
    明，定需有固定營業場所方足構成，至為顯然，是以被告上開所辯，均屬避重就
    輕之詞，要無可採。本件事證明確，被告前開犯行洵堪認定。
二、核被告己○○、乙○○及丁○○均以乘他人急迫，貸以金錢，而取得與原本顯不
    相當之重利為常業，所為均係犯刑法第三百四十五條、第三百四十四條之常業重
    利罪。被告三人間就上開犯行間具有犯意聯絡及行為分擔，應論以共同正犯。又
    公訴意旨雖指被告等亦貸放款項予證人甲○○等語，惟此已為被告等堅決否認在
    卷，而辯稱：係別人交付請求代為追償，是互助會之欠款等語，經本院多次傳訊
    甲○○，其均未到庭，且觀上開借款字條中亦未列明甲○○之人，且被告對究係
    貸放款項予何人均已供承在卷，衡情自無須再予否認曾貸放款項予甲○○，是以
    應認被告上開所辯為可採，併此敘明。爰審酌被告等犯罪之動機、目的、手段、
    所生損害、所得利益、被告等分擔犯行之情形及犯罪後僅坦承部分犯行等一切情
    狀，各別量處如主文所示之刑，以資懲儆。扣案之借款紀錄字條一張為供被告等
    犯前開犯行所得之物，且為被告所有，業據其供承在卷，爰依刑法第三十八條第
    一項第三款之規定宣告沒收之。另扣案之本票六紙，雖均係被告等犯前開常業重
    利罪所得之物，惟因係被告等貸款予人之債權憑證，僅因超過法定利息部分無請
    求權外，餘合法之權利尚非不得憑該支票及本票行使之，是尚不宜予以沒收；又
    身份證影本一紙，並非被告爰亦不予宣告沒收之，均併予敘明。
據上論斷，應依刑事訴訟法第二百九十九條第一項前段，刑法第二十八條、第三百四
十五條、第三百四十四條、第三十八條第一項第三款，罰金罰鍰提高標準條例第一條
前段，判決如主文。
中    華    民    國      八十九    年        九      月  三十      日
                              臺灣臺南地方法院刑事第四庭
                                  法      官  楊  惠  芬
右正本證明與原本無異。
如不服本判決，應於送達後十日內向本院提出上訴狀。
                                  書  記  官  陳  俊  元
中    華    民    國      八十九    年        十      月       二       日
附錄本案論罪科刑法條全文：
刑法第三百四十四條：
乘他人急迫、輕率或無經驗，貸以金錢或其他物品，而取得與原本顯不相當之重利者
，處一年以下有期徒刑、拘役或科或併科一千元以下罰金。
刑法第三百四十五條：
以犯前條之罪為常業者，處五年以下有期徒刑、得併科三千元以下罰金。


司法院資訊處製作；財團法人民間司法改革基金會備份。
